【裁判字號】    94,上更(一),589
【裁判日期】    950714
【裁判案由】    詐欺
【裁判全文】
臺灣高等法院刑事判決             94年度上更(一)字第589號
上  訴  人  臺灣臺北地方法院檢察署檢察官
上  訴  人
即  被  告  甲○○
選任辯護人  張振興律師
上列上訴人因被告詐欺案件，不服臺灣臺北地方法院88年度易字
第3318號，中華民國92年3月7日第一審判決（起訴案號：臺灣臺
北地方法院檢察署88年度偵字第2484號），提起上訴，本院判決
後，經最高法院發回，本院判決如下：
    主  文
原判決撤銷。
甲○○連續意圖為自己不法之所有，以詐術使人將本人之物交付
，處有期徒刑陸月，如易科罰金，以佰元折算壹日。
    事  實
一、甲○○係「玖旺旅行社股份有限公司」（以下簡稱玖旺旅行
    社）負責人，明知其於民國（下同）87年6月間已因公司經
    營不善，本身陷於財務困境，無力償還情形下，竟基於意圖
    為自己不法所有之概括犯意，連續以玖旺旅行社急需短期資
    金週轉，屆期即行償還為由，隱匿財力困境，先後於如附表
    1編號1至3所示之時地，向戊○○以要標取旅行團急須押標
    金為由，並簽發附表2編號1至3所示同面額支票作為借款返
    還之擔保（附表2編號1之支票係第2次延票），使戊○○誤
    認甲○○仍有資力，均陷於錯誤，而分別交付如附表1編號1
    至3所示之金額予甲○○，甲○○需款孔急，又於附表1編號
    4所示之時、地，透過不知情友人丁○○介紹，而由甲○○
    佯稱以玖旺旅行社出土耳其團急需墊款，借款10天，待土耳
    其團費核撥下來之即還款為由，並簽發附表2編號4所示之同
    面額本票1紙作為擔保，使己○○陷於錯誤貸借2百萬元予甲○○，嗣屆期甲○○仍未償還借款，且託辭換票，簽發如附
    表2編號1至4所示之票據經提示仍未獲兌現，且甲○○仍一
    再藉故推託拒絕還款，己○○、戊○○始知受騙。
二、案經己○○、戊○○訴由台北市政府警察局大安分局報告台
    灣台北地方法院檢察署檢察官偵查起訴。
    理  由
一、訊據上訴人即被告甲○○固坦承以上開事由向告訴人己○○
    、戊○○借得如數款項（原審卷第334、178反面），惟矢口
    否認有詐欺告訴人戊○○、己○○之行，辯稱：伊與告訴人
    戊○○間在86年間即有借款往來，告訴人己○○的部分係其
    先向丁○○借，再透過丁○○由己○○貸予，均有支付利息
    ，因玖旺旅行社開銷很大，一直在虧損，嗣後在週轉不靈下
    倒閉始無力償債，非有意詐欺告訴人金錢云云。
二、按現行刑事訴訟法第159條第1項：「被告以外之人於審判外
    之言詞或書面陳述，除法律有規定者外，不得作為證據」、
    同法第159條之1第2項、第159條之2、第159九之3之有關傳
    聞法則之規定，以及同法第158條之3：「證人、鑑定人依法
    應具結而未具結者，其證言或鑑定意見，不得作為證據」之
    規定，係92年2月6日始經修正公布，同年9月1日施行，依同
    年2月6日公布施行之刑事訴訟法施行法第7條之3規定：「中
    華民國92年1月14日修正通過之刑事訴訟法施行前，已繫屬
    於各級法院之案件，其以後之訴訟程序，應依修正刑事訴訟
    法終結之。但修正刑事訴訟法施行前已依法定程序進行之訴
    訟程序，其效力不受影響」。經查：本案係於88年11月29日
    修正刑事訴訟法施行前繫屬於原審法院，此有原審法院收文
    章蓋於臺灣臺北地方法院檢察署88年11月29日丙○聰霜88偵
    字第2484號送審函可稽（見原審卷第1頁），依前開法條規
    定，對於提起上訴之案件，於修正刑事訴訟法施行前，原審
    及本院於第1次更審前審理就可得為證據之證據，已依法定
    程序調查者，其效力不受影響，仍得為證據。本案告訴人己○○、戊○○、丁○○及證人乙○○○等人，先後以告訴人
    、證人身分於警詢、偵查、原審、本院第1次更審前所為之
    陳述，業經原審、本院上訴審分別於上揭刑事訴訟法修正條
    文施行前之調查及審判期日，依刑事訴訟法第165條第1項及
    當時有效之修正前同法第173條第1項規定之法定程序，提示
    筆錄並告以要旨，同時詢問被告之意見，以踐行調查證據程
    序，揆諸前揭說明，上開供述證據之證據能力，不受前揭新
    修正刑事訴訟法第159條第1項、第158條之3等規定之影響（
    最高法院94年度臺上字第471號、第12 21號、第3742號判決
    意旨參考，被告甲○○及其辯護人對於上開等人於警詢、偵
    查中陳述之證據能力，於本院更審中亦未表示異議）
三、
  (一)上揭事實，業據告訴人己○○、戊○○迭於警訊及偵查、原
    審中及本院上訴及更審時歷次到庭指訴甚詳（告訴人戊○○
    於警詢中陳稱被告甲○○第1次貸借時間係87年10月6日，惟
    其嗣於偵查、原審及本院上訴審及更審中已更正為87年6月
    10日），告訴人己○○並指稱：被告原本要向丁○○借款，
    丁○○沒錢，遂由丁○○介紹向其借，被告說要出土耳其團
    急需墊款，只借10天，待土耳其團費核撥下來馬上還款，10
    天到期被告說團費尚未收到，要求延期清償，到11月14日其
    不肯再讓他延期，將票據提示就退票了，其打電話詢問玖旺
    旅行社之員工，始知上開團費已有收到等語（見偵查卷第31
    、32頁、原審卷第15頁反面、16頁、33 3頁，本院上訴審卷
    第38、39、104頁，本院更審卷第28頁）；而告訴人戊○○
    指稱：被告說要標旅行團需押標金向其借款，嗣後跳票，且
    未和其聯絡等語（見偵查卷第32頁背面、112頁背面、原審
    卷第15頁反面、16頁、72頁、本院上訴審卷第104頁，更審
    卷第44頁），並有如附表二所示之票據影本在卷足憑。
  (二)被告甲○○於偵查中先供稱：其向己○○借錢是說公司要週
    轉用（見偵查卷第60頁背面），向告訴人（指己○○、戊○○）借錢都是公司要週轉用，不可能跟他們講實際用到哪裡
    去了，有些是用在出團沒錯，但沒有講是出哪些團（見原審
    卷第27頁下反面），伊不會直接告訴他們（指告訴人己○○
    、戊○○）是押標金，只是週轉而已（見原審卷第72頁），
    伊並未說明是土耳其團，向他們借錢絕對是說週轉之用（原
    審卷第80頁反面），被告甲○○嗣又改稱：有跟己○○講土
    耳其團錢下來要還他（見原審卷第179頁），伊當初有跟己○○講出土耳其團要借錢，有一次延期時跟丁○○說市刑大
    、交大的錢還沒有下來，但後來沒有這麼說（見原審卷第21
    4頁），伊是以要標團為由向告訴人戊○○借款等語（原審
    卷第180頁反面）。被告甲○○就向告訴人己○○、戊○○
    借款之用途，先堅稱只向其二人表示週轉之用，絕未提及出
    團押標金之事，亦未提及出土耳其團之事，惟嗣後供稱有提
    及上開情事，前後供述已有不一；且玖旺旅行社代辦台北市
    政府警察局刑事警察大隊出國之團費，該大隊分別於87年6
    月19支付83萬9千6百50元，同年月24日支付55萬元，同年月
    25日支付1百零5萬元，另代辦台北市政府警察局交通警察大
    隊之團費，該大隊於87年7月6日支付2百77萬7千元，此有台
    北市政府警察局刑事警察大隊89年5月22日函、台北市政府
    警察局交通警察大隊89年5月22日函附卷可稽，足見上開團
    費均依合約規定如期支付，被告所辯團費遲延給付云云，顯
    不足採信，被告供詞矛盾，應以告訴人前開指訴較為可採。
  (三)被告甲○○之彰化商業銀行忠隆分行（現為西內湖分行）帳
    號0000000000號帳戶，係於86年6月19日開始使用，雖自87
    年8月10日起始有退票紀錄，惟其自承於87年6、7月間，已
    被金主抽走資金，至8月間止共計被抽走資金高達1千2百86
    萬5千元（見原審卷第212至214頁、被告89年4月11日答辯狀
    ，原審卷第97頁），證人即被告甲○○之妻乙○○○於偵查
    中陳稱：被告甲○○之玖旺旅行社開幕後不到2、3個月即向
    伊等借款，伊至87年10月左右，始知悉玖旺旅行社經營不善
    等語（偵查卷第134、135頁），足見被告於87年6月間起已
    陷於財務困境之情狀，其借款之初業顯已經濟困難，無償債
    能力。況且，被告自承玖旺旅行社自87年10月、11月間經營
    狀況開始不好（見原審原審卷第211、212頁），且上開帳戶
    陸續因存款不足而發生退票，至同年12月4日更已成為拒絕
    往來戶，其第一商業銀行吉林辦事處帳號7867號帳戶則於同
    年7月8日開戶，同年11月間起陸續退票達22筆，未註銷者有
    21筆，此有彰化商業銀行忠隆分行88年7月5日函附註銷退票
    紀錄申請單、第一商業銀行吉林辦事處88年7月8日函附退票
    資料查詢單影本各一份附卷足參（偵查卷第70、91頁，原審
    卷第222頁），其在財務更加惡化之時，竟於附表1編號1至4
    所示時間仍繼續向告訴人己○○、戊○○借款，猶向告訴人
    等表示短期內即可償還，且在收取土耳其團費後仍未償還告
    訴人己○○款項，其對於借款用途等情前後陳述不一，且自
    知財務陷於困境，無清償債款能力，仍隱匿實情向告訴人借
    款，縱使被告甲○○於86年間曾向告訴人戊○○借款並如期
    清償，然被告甲○○係另於附表1編號1至3所示時間及方法
    向告訴人戊○○借得款項，借款時間已相差近半年之久，且
    其財力狀況已生困窘，亦未如期清償，俱見被告甲○○在借
    款之初即無還錢之打算，有蓄意詐欺之犯行甚明。所辯是事
    後週轉不靈所致云云，委不足採信。
四、核被告甲○○係犯刑法第339條第1項詐欺取財罪，被告行為
    後，刑法第56條關於連續犯之規定，已修正刪除，並於95年
    7月1日生效施行，此刪除雖非犯罪構成要件之變更，但已影
    響行為人刑罰之法律效果，自屬法律有變更，依新法第2條
    第I項規定，比較新、舊法結果，仍應適用較有利於被告之
    行為時法律即舊法論以連續犯，被告甲○○先後多次詐欺犯
    行，時間緊接，犯罪構成要件相同，顯係基於概括之犯意反
    覆為之，應依連續犯之規定論以一罪，並加重其刑。至於公
    訴意旨另以被告甲○○以玖旺旅行社急需短期資金週轉，屆
    期即行償還為由，隱匿財力困境，先後於如附表1編號5至7
    所示時、地及方法，向告訴人丁○○詐借款項，並簽發如附
    表2編號5至7所示同面額支票作為借款返還之擔保，使丁○○誤認甲○○仍有資力，均陷於錯誤，而分別交付上開金額
    共220萬元，嗣經屆期未清償，丁○○始知受騙，因認被告
    甲○○此部分亦涉有詐欺罪嫌云云，訊據被告甲○○固坦承
    向丁○○借款，惟堅決否認有詐欺告訴人丁○○之犯行，辯
    稱：伊確實是因為玖旺旅行社需資金週轉，始向告訴人丁○○借款，且在此之前於86年間已陸續向告訴人丁○○借款往
    來，並有清償及支付利息等語，本院經查：(1)告訴人丁○○
    於警詢中陳稱被告甲○○向其借款之日期為87年6月29日及8
    7年7月7日各借款120萬元、100萬元等語（偵查卷第17頁反
    面），嗣於偵查中又陳稱：：「87年6底，他（指被告）向
    我調1百萬元……他分三次向我借，第一次借1百萬元，過十
    天第二次向我借70萬元，第三次隔10天又向我借50萬元」等
    語（見偵查卷第2484號卷第32頁），其於本院程序中又陳稱
    ：伊對被告甲○○提出告訴的是87年2月6日、87年2月18日
    、87年10月26日各借50萬元70萬元、100萬元，不是檢察官
    起訴書所載之那3筆，被告甲○○後來陸續有還錢，尚欠135
    萬元等語（本院卷第44、45頁），則告訴人丁○○前後陳述
    被告甲○○向其詐欺借款之日期及金額，已有不符，而告訴
    人丁○○於原審中陳稱：87年6月29日借款120萬元予被告甲○○，被告有清償等語（原審卷第14頁），則被告甲○○若
    有詐欺意圖，何以陸續清償欠款，且被告甲○○於87年6月
    29日向告訴人丁○○所借款項120萬元，仍予以清償。更何
    況被告甲○○於87年2月間向告訴人丁○○借款時，其財務
    狀況尚非惡化，仍尚有支付之能力。(2)抑且，告訴人丁○○
    於本院中陳稱系爭3筆款項之其中2筆（即起訴書中所指70萬
    元及50萬元）以其承攬之台北市政府警察局刑事警察大隊及
    交通警察大隊之團費尚未核撥為由借款部分係分別在87年2
    月及5月間所借共120萬元（本院卷第27頁、32頁），此部分
    被告甲○○有清償等語（本院卷第27頁），告訴人丁○○又
    稱：87年6月29日、87年7月7日分別借予被告甲○○各120萬
    元、100萬元，其中1百萬元有清償，另該筆120萬部分，被
    告甲○○於87年7月3日還清等語（本院卷第28、44、49頁）
    ，顯見被告甲○○與告訴人丁○○間早於87年2月間已有多
    次借款往來情形，其當知被告甲○○之經濟狀況，甚且，依
    告訴人丁○○所述，檢察官起訴所指被告甲○○向告訴人丁○○詐欺取得如附表1編號5至7所示借款，被告甲○○已於8
    7年7月間已清償完竣，實難認為被告甲○○有何詐欺犯行。
    (3)再者，告訴人丁○○本院程序中又陳稱：被告甲○○詐欺
    借款是87年2月6日、87年2月18日、87年10月26日各借50 萬
    元70萬元、100萬元云云，然若被告甲○○確有詐欺之意圖
    ，告訴人丁○○事後又豈會事後再於87年6月29日、87年7月
    7日分別借予被告甲○○各120萬元、100萬元，是以告訴人
    丁○○此部分之指訴顯與常情不符而有瑕疵。綜上，檢察官
    所舉事證，尚不足以證明被告甲○○有何詐欺告訴人丁○○
    財物之犯行，惟此部分與被告甲○○被訴有罪部分，檢察官
    認為有連續犯之裁判上一罪關係，自不另為無罪之諭知。
五、原審因認被告罪證明確，予以論科，固非無見，惟原審認為
    被告甲○○就告訴人丁○○部分仍成立詐欺犯行，自有未洽
    ，至於檢察官執告訴人上訴意旨謂被告應有共犯，且被告詐
    騙金額甚多，原審量刑過輕，及對於後述併案部分認有連續
    犯或牽連犯之裁判上一罪關係，原審未予併案審理，容有未
    洽云云，然查：台灣台北地方法院檢察署92年度偵字第82
    92號含該署90年度偵字第25379號卷）併辦意旨略以：被告
    甲○○係玖旺旅行社負責人，意圖為自己不法之所有，自85
    年間起，以投資名義為由，向詹艷姿借款720萬元，至87年
    底被告公司宣佈倒閉後，於88年初簽發票據交付詹艷姿，惟
    仍未依約償還借款，嗣詹艷姿要求被告處理，被告為取信詹
    艷姿，竟未經其妻乙○○○同意，偽造乙○○○為發票人、
    面額720萬元、發票日為88年6月25日、到期日為88年7月30
    日之本票交付詹艷姿，因認被告涉犯有詐欺及偽造有價證券
    之犯行。台灣台北地方法院檢察署92年度調偵字第479號
    （含92年調偵字第255號、90年偵字第23482號、91年調偵字
    第177號、9 0年發查字第1612號、90年他字第3542號影印卷
    ）併辦意旨略以：被告係玖旺旅行社負責人，意圖為自己不
    法所有，於87年7月間，明知其旅行社已經營不善，仍以其
    旅行社需擴展業務欲向政府標購工程為由，以其個人名義簽
    發支票28張及本票2張，向盧采瑩借款共計636萬2750元，詎
    被告未將借得之款項用於旅行社之營運，並隨即花用殆盡，
    上開票據屆期均未兌現，於88年1月15日簽立借款還款切結
    保證書，但亦未依約履行；另於87年6月25日參加盧采瑩之
    合會，同年8月25日標得67萬6千元，嗣後即未繳交會款。因
    認被告涉犯有詐欺之犯行。台灣台北地方法院檢察署92年
    度偵字第82 91號（含該署90年度偵字第25184號及90年度發
    查字第2095號卷印卷）併辦意旨略以：被告係玖旺旅行社負
    責人，於87年間參加由黃自良召集每會10萬元、底標1萬元
    、自87年4月15日至89年5月15日共計26會之合會，然被告竟
    於87年5月15日，以不當高於底標之2萬5千元之標金，標得
    230萬元會款，並簽發支票支付會款，然自同年11月15日起
    ，其所簽發之支票均因存款不足及拒絕往來遭銀行退票，尚
    有19張支票共190萬元未獲兌現，因認被告涉犯詐欺取財罪
    嫌。且與起訴事實部分有連續犯及牽連犯之裁判上一罪關係
    等部分，上開併案部分，均經本院前審認為不成立犯罪而退
    回併案機關，並已由併案機關各自為不起訴處分確定，有臺
    灣臺北地方法院檢察署93年度調偵字第503號不起訴處分書
    、93年度偵字第20009號偽造有價證券之起訴書（認為被告
    甲○○詐欺告訴人詹艷姿借款720萬元部分與其偽造有價證
    券部分有牽連犯關係，不另為不起訴處分）、本院被告前案
    紀錄表在卷可稽，另查遍查卷內證據，並無證據足以證明被
    告之妻乙○○○有共同詐欺之犯行，或有其他共犯之存在，
    是以檢察官上訴應無理由，另上訴人即被告甲○○上訴意旨
    仍執前詞否認犯罪，請求撤銷改判，亦無理由，惟原判決有
    上述瑕疵，自應由本院予以撤判，審酌被告甲○○犯罪之動
    機、目的、手段，對被害人財產法益所生之危害，及其犯罪
    後已與告訴人己○○、戊○○等人達成和解（有和解書在卷
    可稽）之態度等一切情狀，量處有期徒刑6月，又按行為後
    法律有變更者，適用行為時之法律。但行為後之法律有利於
    行為人者，適用最有利於行為人之法律，刑法第2條第1項定
    有明文。茲查本件被告於犯罪時之刑法第41條第1項前段規
    定：「犯最重本刑為5年以下有期徒刑以下之刑之罪，而受6
    個月以下有期徒刑或拘役之宣告，因身體、教育、職業、家
    庭之關係或其他正當事由，執行顯有困難者，得以1元以上3
    元以下折算一日，易科罰金。」又被告行為時之易科罰金折
    算標準，修正前罰金罰鍰提高標準條例第2條前段（現已刪
    除）規定，就其原定數額提高為100倍折算1日，則本件被告
    行為時之易科罰金折算標準，應以銀元300元折算1日，經折
    算為新臺幣後，應以新臺幣900元折算為1日。惟95年7月1日
    修正生效施行之刑法第41條第1項前段則規定：「犯最重本
    刑為五年以下有期徒刑以下之刑之罪，而受六個月以下有期
    徒刑或拘役之宣告者，得以新臺幣一千元、二千元或三千元
    折算一日，易科罰金。」比較修正前後之易科罰金折算標準
    ，以95年7月1日修正公布施行前之規定，較有利於被告，則
    應依刑法第2條第1項前段，適用修正前刑法第41條第1項前
    段規定，定其折算標準。
據上論斷，應依刑事訴訟法第369條第1項前段、第364條、第299
條第1項前段，修正前刑法第11條前段、修正後刑法第2條第1項
但書、修正前刑法第56條、第339條第1項修正前刑法第41條第1
項前段，修正前罰金罰鍰提高標準條例第1條前段、第2條判決如
主文。
本案經檢察官呂文忠到庭執行職務。
中    華    民    國    95    年    7     月    14    日
                  刑事第19庭審判長法  官  宋  祺
                                  法  官  陳憲裕
                                  法  官  蔡明宏
以上正本證明與原本無異。
不得上訴。
                                  書記官  陳建邦
中    華    民    國    95    年    7     月    14    日


司法院資訊處製作；財團法人民間司法改革基金會備份。
